　　　　　　　　　 臺灣高等法院民事判決
　　　　　　　　　　　　　　　　　　　 98年度上字第867號
上　訴　人　何玉菜等十九人詳.
即被上訴人
共　　　同　陳恩民律師
訴訟代理人　魏翠亭律師
被上訴人即　中華民國財政部國有財產局
上　訴　人
法定代理人　張佩智
訴訟代理人　陳燕昌
複　代理人　張堂歆律師
上　訴　人　中華民國經濟部水利署
法定代理人　陳伸賢
訴訟代理人　張堂歆律師
上列當事人間確認土地所有權存在事件，兩造分別對於中華民國
98年7月15日臺灣新竹地方法院95年度訴字第351號第一審判決提
起上訴，本院於100年11月15日言詞辯論終結，判決如下：
    主     文
原判決關於確認如附表一所示上訴人就原判決主文第一項所示土
地所有權存在，及命中華民國經濟部水利署應將如原判決主文第
二項所示土地移轉登記予如附表一所示上訴人部分，暨該部分訴
訟費用之裁判均廢棄。
上開廢棄部分，如附表一所示上訴人在第一審之訴駁回。
如附表一所示上訴人之上訴駁回。
第一審廢棄改判部分及第二審訴訟費用由如附表一所示上訴人連
帶負擔。
    事實及理由
壹、程序部分：
一、上訴人中華民國財政部國有財產局（下稱國有財產局）法定
    代理人原為郭武博，嗣變更為張佩智，有國有財產局函及行
    政院令附卷可參（見本院卷第113、114頁），其具狀聲明承
    受訴訟並追認前所為之訴訟程序（見本院卷第115頁），續
    行訴訟，核無不合，合先敘明。
二、本件因新竹市地政事務所於原法院民國96年4月16日測量本
    件系爭土地面積，就坐落新竹市○○段2219-2地號土地內，
    如原判決附圖所示C部分標示之面積有誤，並非105平方公尺
    ，而應為如本件附圖即新竹市地政事務所99年4月23日複丈
    成果圖所示（見本院卷第259頁）之109平方公尺，此經新竹
    市地政事務所人員劉榮輝到庭證述明確，為兩造所不爭（見
    本院卷第249頁正反面），並經如附表一所示上訴人即被上
    訴人即何玉菜等19人（下稱何玉菜等人）就該部分更正其起
    訴及上訴聲明，於法亦無不合。
三、按確認法律關係之訴，非原告有即受確認判決之法律上利益
    者，不得提起之，民事訴訟法第247條第1項前段定有明文。
    所謂即受確認判決之法律上利益，係指法律關係之存否不明
    確，原告主觀上認其在法律上之地位有不安之狀態存在，且
    此種不安之狀態，能以確認判決將之除去者而言（最高法院
    52年度台上字第124號判例意旨參照）。查本件何玉菜等人
    主張系爭土地因流失而辦理滅失登記，嗣後土地浮覆回復原
    狀，其等就系爭土地自有所有權，惟經被上訴人即上訴人中
    華民國財政部國有財產局（下稱國有財產局）及上訴人經濟
    部水利署（下稱水利署）否認，是兩造就系爭土地所有權既
    有所爭執，其法律上地位不安之狀態，核能以確認判決將之
    除去，故何玉菜等人起訴請求確認所有權，應認有確認利益
    。
貳、實體部分：
一、何玉菜等人起訴主張：原坐落新竹市○○段40地號，面積85
    5平方公尺，及中興段41地號，面積305平方公尺之土地（下
    稱原有中興段40、41地號土地）為訴外人即何玉菜等人之被
    繼承人魏嘉聲所有，於76年間因流失而經地政機關辦理滅失
    登記。迨94年4月4日上訴人魏文慶向新竹市地政事務所申請
    浮覆地複丈，發現原有中興段40、41地號土地業已回復原狀
    ，嗣並經編定為新竹市○○段（下稱崙子段）2219-2地號及
    同段2219-3地號土地之一部，其中崙子段2219-2地號於97年
    7 月21日並經分割為2219-2地號面積218平方公尺，及2219-
    9 地號，面積553 平方公尺，所有權人均為中華民國。原有
    中興段40、41地號土地浮覆後則係位於國有財產局所管理之
    坐落崙子段2219-2地號內，如附圖所示C 部分，面積109 平
    方公尺、D 部分面積56平方公尺（下稱系爭2219-2地號土地
    ），及水利署所管理之坐落崙子段2219-3地號土地內，如附
    圖所示E 部分，面積298 平方公尺、B 部分，面積1 平方公
    尺（下稱系爭2219-3地號土地），暨坐落崙子段2219-9地號
    土地內如附圖所示Ａ部分，面積197 平方公尺、C 部分，面
    積35 6平方公尺（下稱系爭2219-9地號土地，與系爭2219-2
    、2219-3地號土地以下合稱系爭土地）。是系爭土地既已浮
    覆回復原狀，依土地法第12條第2 項規定，應回復為魏嘉聲
    所有。又魏嘉聲於45年間經登記取得原有中興段40、41 地
    號土地，依釋字第107 號解釋，其回復原狀請求權並無民法
    第125 條規定之15年時效適用。而魏嘉聲業於85年10月21日
    去世，應由其繼承人即伊等繼承取得系爭土地所有權。伊等
    並已就被繼承人魏嘉聲之遺產達成按各人應繼分為分別共有
    登記之協議，自得依繼承關係、民法第767 條及土地法第12
    條第2 項之規定請求移轉系爭土地所有權。再，本件並無證
    據可認定系爭土地係屬於「尋常洪水位行水區域」之土地，
    亦無法確定是否位於治理計畫線或堤防預定線內，即無土地
    法第14條第1 項第3 款、第4 款及水利法第83條不得私有規
    定之適用，系爭2219-2、2219-9地號土地係坐落於新竹市客
    雅溪堤防預定線之外，亦無土地法第82條不得辦理分割登記
    規定之適用，詎伊等向國有財產局及水利署請求移轉系爭土
    地所有權均遭詎，爰請求(一)確認上訴人系爭土地所有權存在
    。(二)國有財產局及水利署應將系爭土地按如原判決附表所示
    之應有部分移轉登記予何玉菜等人。
二、原審判決確認何玉菜等人對系爭土地所有權存在，並命水利
    署應將系爭2219-9地號土地按原判決附表所示應有部分移轉
    登記予何玉菜等人，而駁回何玉菜等人其餘請求。何玉菜等
    人就其敗訴部分一部不服，提起上訴，並上訴聲明請求：(一)
    原判決關於駁回上訴人何玉菜等人下開請求部分廢棄。(二)國
    有財產局應將如附圖所示，坐落新竹市○○段第2219-2地號
    土地C部分，面積109平方公尺及D部分，面積56平方公尺辦
    理分割登記後按原判決附表所示應有部分比例移轉登記予何
    玉菜等人（何玉菜等人其餘敗訴部分則未據其等上訴而已告
    確定）。國有財產局及水利署亦就其敗訴部分提起上訴。何
    玉菜等人則答辯聲明為：(一)國有財產局及水利署之上訴均駁
    回。
三、國有財產局、水利署則以：系爭土地與原有中興段40、41地
    號土地位置、面積不同，無土地法第12條第2項回復所有權
    之適用。且原登錄崙子段2219-2地號土地（嗣分割為2219-2
    、2219-9地號土地），及同段2219-3地號土地，其登記發生
    原因日期為77年4月26日，登記日期為77年6月20日，而何玉
    菜等人之被繼承人魏嘉聲就原有中興段40、41地號土地回復
    所有權之請求權，於該土地浮覆回復原狀時即77年間，時效
    即開始進行，乃魏嘉聲之繼承人即何玉菜等人於95年6月7日
    始提起本件訴訟，顯已逾民法第125 條規定15年之請求權時
    效。另系爭221 9-2 、2219-3地號土地係位於新竹市客雅溪
    （下稱客雅溪）堤防預定線內，另有部分土地則為防護河川
    水流之護堤，故如附圖所示A 、B 、E 、C 部分之土地依土
    地法第14條第1 項第3 款、第4 款規定，水利法第83條第1
    項前段、水利法施行細則第59條後段規定，均不得登記為私
    有等語，資為抗辯。而上訴聲明為：(一)原判決不利於國有財
    產局、水利署之部分均廢棄。(二)上開廢棄部分，何玉菜等人
    在第一審之訴駁回。並答辯聲明為：何玉菜等人上訴駁回。
四、查原有中興段40、41地號土地原為何玉菜等人之被繼承人魏
    嘉聲所有，因土地流失前於76年11月17日，並經向新竹市地
    政事務所申請辦理消滅登記完畢，所有權已依法消滅。又登
    錄為中華民國所有之分割前崙子段2219-2地號土地（嗣於97
    年7月21日逕分割為2219-2、2219-9地號土地），及同段221
    9-3地號土地，所有權人為中華民國，崙子段2219-3地號土
    地管理者為國有財產局，崙子段2219-2、2219-9地號土地管
    理者為水利署，其現況為客雅溪及其沿岸土地等事實，有土
    地登記謄本、地籍圖、繼承系統表、戶籍謄本、遺產分割協
    議書等件附卷可參（見原審卷第8-47、49、356-357頁），
    復為兩造所不爭執（見原審卷第102-103頁、本院卷第80頁
    反面），堪信為真正。
五、何玉菜等人主張原有中興段40、41地號土地已浮覆如系爭土
    地而回復原狀，即應回復為伊等被繼承人魏嘉聲所有，並由
    伊等繼承，爰請求確認系爭土地之所有權存在，並請求國有
    財產局、水利署分別按伊等應有部分比例移轉登記系爭土地
    予伊等等語，則為國有財產局、水利署所否認，並以前詞置
    辯。是本件所應審究者核為：(一)原有中興段40、41地號之土
    地是否為崙子段2219-2、2219-3、2219-9地號土地之一部分
    ？(二)倘是，系爭土地是否為土地法第14條第1項第3、4款或
    水利法第83條第1項所規定不得私有之土地，而不得請求確
    認所有權及分割後移轉登記為所有權人？(三)何玉菜等人之回
    復所有權請求權是否已罹於時效而消滅？經查：
  (一)原有中興段40、41地號之土地應為崙子段2219-2、2219-3、
    2219-9地號土地之一部分：
    本件係於77年間辦理「新竹市○○段2219-1地號土地」第一
    次登記，嗣於92年5月及9月間辦理逕為分割及分割增編同段
    2219-2及2219-3地號土地，且經以地籍圖套繪結果該二筆地
    號部分土地係坐落原有中興段40、41地號土地位置上，有新
    竹地政事務所95年10月4日新地測字第0950008179號函附卷
    可稽（見原審卷第73頁），原有中興段40、41地號土地範圍
    係如附圖所示之系爭土地，亦經原審及本院會同兩造及新竹
    市地政事務所履勘現場屬實，有履勘筆錄、複丈成果圖附卷
    可憑（見原審第112-116頁、本院卷第147-154、259頁），
    堪認原有中興段40、41地號土地雖曾流失，然已浮覆為如附
    圖所示之系爭土地。
  (二)系爭土地不足認定係土地法第14條第1項第3、4款或水利法
    第83條第1項所規定不得私有之土地：
    1.按可通運之水道及其沿岸一定限度內之土地、城鎮區○○
      ○道湖澤或可通運水道之土地不得私有，土地法第14條第
      1項第3款、第4款定有明文。私有土地因天然變遷成為湖
      澤或可通運之水道時，依同法第12條第1項規定，其所有
      權視為消滅。惟此之所謂「視為消滅」，並非真正絕對消
      滅，而係指暫時停止其權利義務之行使及負擔，倘日後復
      因天然變遷回復原狀時，仍回復其所有權，亦為土地條第
      2項所明定（最高行政法院84年判字第367號裁判要旨參照
      ）。而新竹市並未劃設土地法第14條第1項第3款、第4款
      不得為私有之土地等情，有新竹市98年2月18日府地權字
      第0980014908號函附卷可佐（見原審卷第308頁），是系
      爭土地尚無法遽認即屬土地法第14條第1項第3款、第4款
      沿岸一定限度內不得私有之土地。
    2.次按尋常洪水位行水區域之土地，不得私有；其已為私有
      者，得由主管機關依法徵收之，未徵收者，為防止水患，
      並得限制其使用但不得逕為分割登記。前項所稱洪水位行
      水區域，由主管機關報請上級主管機關核定公告之，亦為
      水利法第83條所明定，惟該條係就徵收洪水區域內土地及
      限制其使用之規定，與得否回復土地所有權，本屬兩事（
      最高行政法院60年判字第79號判例要旨參照）。且查系爭
      土地係位為客雅溪沿岸，已如前述，而「客雅溪業經經濟
      部依據排水管理辦法第4條第4款及第2項於94年11月14日
      經授水字第0962021940號公告為中央管區域排水，又依排
      水管理辦法第2條第3項排水設施範圍指排水設施內土地及
      為防汛、搶險或維護之所需要所施設之通路範圍內之土地
      ；尚『無尋常洪水位（位）行水區域』之定義…」，有經
      濟水利署第二河川局於96年9月19日水二管字第096020057
      70號函附卷可憑（見原審卷第191-192頁），則系爭土地
      是否得逕認屬尋常洪水位行水區域之土地，亦屬有疑。是
      國有財產局及水利署抗辯系爭土地為不得私有之土地云云
      ，尚難憑採。
  (三)何玉菜等人之回復所有權請求權已罹於時效而消滅：
    1.按私有土地，因天然變遷成為湖澤或可通運之水道時，其
      所有權視為消滅。前項土地，回復原狀時，經原所有權人
      證明為其原有者，仍回復其所有權，土地法第12條定有明
      文。所謂「仍回復其所有權」，依司法院院解字第2973號
      解釋，土地法第12條第2 項之規定應受15年時效之拘束，
      是回復所有權之請求權於土地浮覆回復原狀時，所有權即
      回復行使，請求權時效進行（最高行政法院84年判字第36
      7 號裁判要旨參照）。所有權人倘未依同條第2 項規定向
      主管機關證明為其原有，以回復其所有權者，該回復土地
      之所有權並不當然由其取得。原所有權人此項請求回復其
      所有權之權利，性質上係屬請求權，並非物權（司法院院
      解字第2973號解釋參照）。又民法第767 條係規定，所有
      人對於無權占有或侵奪其所有物者，得請求返還之。對於
      妨害其所有權者，得請求除去之。有妨害其所有權之虞者
      ，得請求防止之。前項規定，於所有權以外之物權，準用
      之。故非所有人或得準用之所有權以外之物權權利人，即
      無此項物上請求權（最高法院100 年度台上字第1213號判
      決參照）。
    2.又請求權，因15年間不行使而消滅；消滅時效，自請求權
      可行使時起算。民法第125條、第128條規定甚明。查本件
      何玉菜等人之被繼承人魏嘉聲固於45年間經登記取得原有
      中興段40、41地號土地，有土地登記謄本在卷可憑（見原
      審卷第8頁反面、第9頁反面）。惟原有中興段40、41地號
      土地係於76年登記滅失，而系爭土地係於77年4月26日發
      生登記原因，於77年6月20日登記為國有（見原審卷第10-
      11、356-357頁），可認系爭土地於登記之前即已浮覆，
      何玉菜等人所繼承魏嘉聲就系爭土地之回復所有權請求權
      至遲於登記前即起可行使，時效即開始進行，乃魏嘉聲之
      繼承人即何玉菜等人於95年6月7日始提起本件訴訟（見原
      審卷第1頁何玉菜等人民事起訴狀收文日期），顯已逾民
      法第125條規定15年之請求權時效，應認國有財產局及水
      利署所為之時效抗辯為有理由。何玉菜等人請求確認系爭
      土地之所有權存在及請求移轉系爭土地所有權，即屬無據
      。至於大法官釋字第125號解釋係就與本件不同之所有權
      除去妨害請求權時效所為之解釋，本件尚無適用之餘地，
      另行政院91年7月26日台內字0910034925號函文關於水道
      河川浮覆地及道路溝渠廢置地所有權歸屬處理原則第3條
      所稱回復請求權時間以水道區域線公告後起算，容屬行政
      機關之見解，本院尚不受其拘束，附此敘明。
六、綜上所述，何玉菜等人之就系爭如原判決主文第一項土地回
    復登記請求權業已罹於時效，其請求確認就系爭如原判決主
    文第一項所示土地所有權之存在及請求國有財產局及水利署
    將系爭如原判決主文第二項所示土地所有權按應有部分比例
    移轉登記，即屬無據，不應准許。原審判決確認何玉菜等人
    就系爭土地之所有權存在，及命水利署應將系爭如原判決主
    文第二項所示2219-9地號土地移轉登記予何玉菜等人，自有
    未洽，國有財產局及水利署上訴意旨指摘原判決此部分不當
    ，求予廢棄改判，為有理由，爰由本院予以廢棄改判，如主
    文第2 項所示。至於原審就何玉菜等人其餘請求所為其等敗
    訴之判決，於法即無不合，何玉菜等人上訴意旨指摘原判決
    此部分不當，求予廢棄改判，為無理由，應予駁回。
七、至兩造其餘攻擊防禦方法及未經援用之證據，經斟酌後認為
    均不足以影響本判決之結果，自無逐一詳予論駁之必要，附
    此敘明。
據上論結，本件何玉菜等人之上訴為無理由，國有財產局及水利
署之上訴為有理由，依民事訴訟法第450條、第449第1項、第78
條、第85條第2項，判決如主文。
中    華    民    國   100    年    11    月    29    日
                    民事第六庭
                        審判長法  官  蔡燉
                              法  官  劉坤典
                              法  官  黃莉雲
正本係照原本作成。
如不服本判決，應於收受送達後20日內向本院提出上訴書狀，其
未表明上訴理由者，應於提出上訴後20日內向本院補提理由書狀
（均須按他造當事人之人數附繕本）上訴時應提出委任律師或具
有律師資格之人之委任狀；委任有律師資格者，另應附具律師資
格證書及釋明委任人與受任人有民事訴訟法第466 條之1 第1 項
但書或第2 項（詳附註）所定關係之釋明文書影本。如委任律師
提起上訴者，應一併繳納上訴審裁判費。
中    華    民    國   100    年    12    月    1     日
                              書記官  魏汝萍
附註：
民事訴訟法第466條之1（第1項、第2項）：
對於第二審判決上訴，上訴人應委任律師為訴訟代理人。但上訴
人或其他法定代理人具有律師資格者，不在此限。
上訴人之配偶、三親等內之血親、二親等內之姻親，或上訴人為
法人、中央或地方機關時，其所屬專任人員具有律師資格並經法
院認為適當者，亦得為第三審訴訟代理人。